【裁判字號】    96,訴,4402
【裁判日期】    970305
【裁判案由】    強盜等
【裁判全文】
臺灣高雄地方法院刑事判決              96年度訴字第4402號
公  訴  人  臺灣高雄地方法院檢察署檢察官
被      告  己○○
選任辯護人  施吉安律師
上列被告因強盜等案件，經檢察官提起公訴（96年度偵字第2064
7 號），本院判決如下：
    主  文
己○○共同犯恐嚇取財罪，處有期徒刑貳年。又共同犯剝奪他人
行動自由罪，處有期徒刑捌月，減為有期徒刑肆月。又共同犯傷
害罪，處有期徒刑貳月，減為有期徒刑壹月。應執行有期徒刑貳
年參月。
    事  實
一、己○○於民國95年12月中旬，在高雄市○○區○○路愛河旁
    結識戊○○成為男女朋友，己○○隨後搬入戊○○位在高雄
    市○○區○○路32號6 樓住處同居。嗣於96年2 月5 日中午
    1 時許，己○○先向戊○○表示希望其給予新台幣（下同）
    50萬元以便辦理兩人結婚事宜，遭戊○○拒絕後，己○○即
    假藉要戊○○陪同到台南走走為由，先邀戊○○前往己○○
    位於台南市○○區○○路3 段171 巷3 號12樓租屋處後，再
    聯絡姓名、年籍均不詳，綽號「世子」之成年男子前來，二
    人即基於以強暴方法剝奪人行動自由及意圖為自己不法所有
    以恐嚇使人交付財物之犯意聯絡，由「世子」駕駛己○○所
    有車牌號碼3M-9123 號自小客車搭載己○○、戊○○離開己○○前揭租屋處後，途中戊○○察覺有異，要求下車，「世
    子」隨即表示未拿到錢，不能下車，並聯絡搭載亦有上開犯
    意聯絡之另2 名姓名、年籍均不詳之成年男子上車後，改由
    不詳姓名男子其中1 人駕車、另1 人坐於副駕駛座，戊○○
    坐後座中間，其左側、右側分坐己○○與「世子」，不讓戊○○自由離去。嗣車行至高雄縣茄萣鄉堤防旁，「世子」喝
    令戊○○拿出50萬元代己○○清償債務，因戊○○不從，己○○、「世子」與另2 名不詳年籍之男子心有不甘，隨即共
    同基於傷害之犯意聯絡，由「世子」接續在前揭堤防旁及隨
    後開往高雄市途中車上，出手毆打戊○○臉部、胸部，造成
    戊○○受有兩側臉頰部及左胸部淤腫傷之傷害。當車駛抵戊○○上開住處時，己○○、「世子」及該2 名不詳姓名之人
    即將戊○○強押進入屋內，渠等4 人即承前揭恐嚇取財之犯
    意聯絡，由其中1 名不詳姓名男子站立把守於大門旁，另1
    名不詳姓名男子則站於戊○○正前方，「世子」站於戊○○
    右前方，己○○站於戊○○左前方，此時「世子」又要求戊○○代己○○償還50萬元債務，戊○○答稱沒有錢，該把守
    於門旁之男子即恫嚇稱：「沒錢就簽本票，如果你不簽，就
    要打你、要你死」，「世子」之男子則附和稱：「對！好！
    」，己○○則拿出空白本票，渠等就以此方式恐嚇戊○○，
    致其心生畏懼，當場簽下面額20萬元本票2 張、10萬元本票
    1 張（共計3 張本票，面額合計50萬元），「世子」取得前
    揭本票後，隨即交給己○○收執。「世子」與另2 名男子隨
    後另以渠等未取得任何款項，進而要求戊○○應再拿出10萬
    元供花用，戊○○表示需向朋友借錢後，於當日下午5 、6
    時許，即由該2 名不詳姓名之男子駕車搭載戊○○外出，途
    經高雄市○○路新庄派出所時，戊○○搖下車窗大聲呼救，
    為該所警員乙○○、甲○○發覺後騎車追趕，該2 名不詳姓
    名男子見狀，隨即在高雄市○○街與富民路口將戊○○踹下
    車，並加速逃逸，己○○等4 人共計剝奪戊○○之行動自由
    達4 、5 小時之久。
二、案經戊○○訴由臺南市警察局第二分局報告臺灣臺南地方法
    院檢察署呈請臺灣高等法院檢察署核轉臺灣高雄地方法院檢
    察署檢察官偵查起訴。
    理  由
壹、程序部分：
    按被告以外之人於審判外之陳述雖不符刑事訴訟法第159 條
    之1 至之4 等4 條之規定，而經當事人於審判程序同意作為
    證據，法院審酌該言詞陳述或書面陳述作成時之情況，認為
    適當者，亦得為證據；當事人、代理人或辯護人於法院調查
    證據時，知有刑事訴訟法第159 條第1 項不得為證據之情形
    ，而未於言詞辯論終結前聲明異議者，視為有前項之同意，
    同法第159 條之5 定有明文。本件證人戊○○於警詢中所為
    陳述，其性質雖屬傳聞證據，惟其前揭警詢中所為之陳述，
    業經當事人於本院審判程序同意作為證據（本院卷第25頁）
    ，且本院審理時予以提示並告以要旨，且經檢察官、辯護人
    及被告表示意見（本院卷第120 頁），當事人或辯護人均已
    知上述筆錄乃傳聞證據，仍未於言詞辯論終結前對該筆錄提
    出異議，依上開規定，該警詢筆錄應具有證據能力。
貳、實體部分：
一、訊據被告己○○固不否認偕同綽號「世子」及另2 名不詳姓
    名之男子，駕車搭載告訴人戊○○自被告台南租屋處前往告
    訴人戊○○上開住處，途中並在高雄縣茄萣鄉堤防旁停車等
    情，惟矢口否認有何恐嚇取財、以強暴方法妨害告訴人之行
    動自由及傷害犯行，並辯稱：當天因為要從戊○○住處搬走
    ，但戊○○不讓我搬，所以才請「世子」幫忙，「世子」再
    找另2 名男子幫忙搬家，當天車停在高雄縣茄萣鄉堤防邊係
    我前去還錢給丙○○，當時沒有看到「世子」出手毆打戊○○，到高雄戊○○住處後也沒有強迫戊○○開本票，當時戊○○與另2 名男子出去是要去牽回我的機車云云。
二、惟查，上揭事實業據證人即告訴人戊○○於本院具結證稱：
    96年2 月5 日中午，被告要我拿50萬元給她後要跟我辦結婚
    ，我不答應，她就騙我去台南走走，到她的租屋處後，她叫
    我在車上等，後來她就叫1 個「世子」的男子上車，後來沒
    多久又開車去接另2 名男子來控制我的行動，要我湊50萬元
    出來，我說沒有後，「世子」就不讓我下車，後來在茄萣鄉
    堤防邊的車上及從茄萣鄉至高雄市途中車上，就由「世子」
    出手打我的臉頰、肚子，並帶我到高雄市○○路住處，要我
    簽50萬元本票，並說我若不簽，就要動手打我、就會讓我死
    的很難看，我才簽3 張本票，其中20萬元2 張及10萬元1 張
    ，「世子」就把3 張本票交給被告，隨後他們並要我拿出10
    萬元現金，我說沒有，該2 名不詳姓名男子就開車押我要去
    找親友拿錢，經過富民路時我看到派出所就喊救人，結果就
    被推下車等語（本院卷第107 至120 頁），另證人即警員乙○○於本院審理時具結證述：當時聽到有人呼救，看到1個
    人從自小客車車窗探頭出來喊救命，所以就與同事騎警車追
    過去，後來在富民路與新下街口發現告訴人，當時他的神情
    慌張，隨後由同事騎警車載他回富民路住處，事後由我幫被
    告製作筆錄等語（本院卷第46至53頁），證人即警員甲○○
    於本院審理時亦具結證稱：當天我在派出所內，聽到有人喊
    救人、救命，我就騎摩托車出去追，到富民路新下街口時，
    只有看到告訴人，他就主動向我們表示他是被人押上車，押
    他的人準備要跟他拿錢，並表示押他的人有同夥在什麼地方
    ，並帶我們前往，但當時那個地方門鎖著無法進去等語（本
    院卷第53至56頁）之證述內容大致相符。
三、被告雖辯稱：當天因為戊○○怕我搬走不回來，才主動跟我
    去台南，因為戊○○不讓我搬家，所以才請「世子」幫忙，
    「世子」再找另2 名男子到高雄幫忙搬家，都沒有看到「世
    子」出手毆打戊○○，也沒有人強迫戊○○開本票，戊○○
    與另2 名男子出去是要去牽回我的機車云云（本院卷第123
    至126 頁）。惟查，告訴人案發當晚確實因兩側臉頰及左胸
    部淤腫傷，於警詢過程中經警告知前往驗傷，旋即於同日晚
    間9 時50分赴羅振原診所就醫治療，並於就醫後，再返回高
    雄市政府警察局左營分局新庄派出所繼續製作警詢筆錄之事
    實，業據證人即告訴人於本院證述在卷（本院卷第119 頁）
    ，並有羅振原診所診斷證明書1 紙（警卷第11頁）、羅振原
    診所病例表1 份（本院卷第98至100 頁）在卷可稽，足認告
    訴人案發前，確遭人出手毆打造成兩側臉頰及左胸部淤腫傷
    之傷害而前往就醫治療之事實。而事發當天，告訴人與被告
    同往台南前，並無證據證明曾與他人發生任何衝突或身上已
    受有任何傷害，隨後即與被告、「世子」及另2 名不詳姓名
    男子在一起，倘非「世子」等人上車後到告訴人向警方求救
    前有對告訴人施暴，告訴人何以受有前揭傷害？況告訴人於
    經過高雄市○○路新庄派出所前，若非因遭人強押在車上，
    何以神情慌張的向派出所呼救？再者，倘告訴人是出於自願
    與另2 名男子欲前往牽回被告之機車，則於告訴人向警方呼
    救時，該2 名男子何需將告訴人丟下車，棄置在路旁，而急
    於逃離現場？另被告與「世子」於告訴人偕同警方返回告訴
    人上開住處時，已不在告訴人住處，此業據證人即告訴人、
    證人甲○○在本院證述在卷（本院卷第115 、54頁），衡情
    倘被告係邀同「世子」幫忙搬家，為何告訴人尚未將機車取
    回即急於離去，未等其將機車牽回後再行離開呢？佐以被告
    於本院亦自承案發前曾向告訴人佯稱積欠他人60萬元債務，
    且告訴人允諾代被告償還乙節（本院卷第126 頁），顯見被
    告前揭辯詞，委無可採。堪認告訴人當時確實遭被告、「世
    子」及另2 名不詳姓名之男子強押在車上及告訴人上開住處
    被索討60萬元，且於向警方求救脫困前，已遭「世子」毆打
    成傷之事實。
四、另證人丙○○雖於本院審理中具結證稱：去年被告有到我位
    於高雄縣茄萣鄉○○路養石斑魚的處所拿20萬元借我，不清
    楚當時有無他人陪同被告到場，當時錢被告是用郵局的紙袋
    裝著，被告待了約5 、6 分鐘就離開等語（本院卷第80至85
    頁）。惟查，被告自警詢、偵訊及本院準備程序時辯護人均
    以口頭或書狀表示，被告當天是領錢去還人家（警卷第6 頁
    、偵卷第14頁、本院卷第23、32頁），顯與證人丙○○所證
    稱，當天是向被告借錢乙節，有所不符，證人丙○○所述是
    否可採，已非無疑。況且縱認證人丙○○所證被告於案發前
    借其20萬元乙節屬實，亦與被告下車還錢時，「世子」是否
    在車上毆打告訴人並強索交付財物一事無礙，故證人丙○○
    所證述自難作為本案有利於被告之認定。
五、綜上所述，本案被告與「世子」及另2 名男子共同對告訴人
    恐嚇取財、非法剝奪告訴人行動自由及傷害之犯行，事證明
    確，應依法論罪科刑。
六、核被告所為，係犯刑法第346 條第1 項恐嚇取財罪、第302
    條第1 項以強暴方法剝奪他人行動自由罪及第277 條第1 項
    之傷害罪。本件被告與「世子」及另2 名男子共同實施本件
    恐嚇取財、剝奪他人行動自由及傷害之犯行，應依刑法第28
    條論以共同正犯。按刑法第302 條第1 項、第304 條第1 項
    及第305 條之罪所保護之法益均為人之行動自由，罪質相同
    ，而第302 條第1 項之法定刑較其他二罪為重，且處罰之範
    圍包括私行拘禁及其他非法方法剝奪人之行動自由，所謂非
    法方法包括強暴、脅迫、恐嚇等情事在內（最高法院82年度
    台上字第1670號判決參照）；又刑法第302 條之妨害自由罪
    ，係妨害他人自由之概括規定，如以使人行無義務之事，或
    妨害人行使權利為目的，而其強暴脅迫復已達於剝奪人行動
    自由之程度，即只成立本罪，不應再依同法第304 條論處。
    誠以此項使人行無義務之事，或妨害人行使權利之低度行為
    ，應為剝奪人行動自由之高度行為所吸收，不能以其目的係
    在使人行無義務之事，或妨害人行使權利，認為係觸犯刑法
    第302 條第1 項及第304 條二罪名。又於私行拘禁或以其他
    非法方法剝奪人之行動過程中，有對被害人施加恐嚇行為，
    自屬包含於妨害行動自由之同一意念之中，縱其所為，合於
    刑法第305 條恐嚇危害安全罪之要件，仍應視為剝奪行動自
    由之部分行為（最高法院74年台上字第3404號判例、85 年
    度台上字第5736號判決參照）。又按本票為有體物，屬有價
    證券，自有其經濟價值，上訴人等以恐嚇方法使被害人簽發
    交付本票，即屬恐嚇取財既遂，至被害人嗣後得否依票據法
    第10條規定對上訴人等為惡意之抗辯，係屬另事，於犯罪之
    既遂要無影響（最高法院86年度台上字第2056號判決同此見
    解）。準此，本件被告、「世子」及另2 名不詳姓名男子於
    前揭時、地既共同基於妨害自由之犯意聯絡在先，則其強押
    告訴人上車，剝奪其行動自由，再出言恐嚇，致使告訴人心
    生畏懼而使告訴人簽發本票，行無義務之事，自係包含於妨
    害告訴人行動自由之同一犯意中接續實施，雖合於刑法第30
    4 條第1 項以脅迫使人行無義務之事、第305 條以加害生命
    之事恐嚇他人致生危害於安全之犯罪構成要件，但此等動作
    應視為以非法方法剝奪行動自由之部分行為，合併成為一個
    以非法方法剝奪人之行動自由罪，即祇成立實質上之一罪，
    應依刑法第302 條第1 項論處，不另論其他罪名。又按以強
    暴之方法剝奪人之行動自由時，若於實施強暴行為之過程中
    ，致被害人受有傷害，乃施強暴之當然結果，固不另論傷害
    罪，惟妨害自由罪，並非以傷人為當然之手段，若行為人另
    具有傷害故意，且發生傷害結果，自應成立傷害罪名，經合
    法告訴，並應負傷害罪責，而與妨害自由罪有方法結果之牽
    連關係，依刑法第55條規定從一重處斷（最高法院89年度臺
    上字第4676號判決意要旨參照）。本件被告夥同「世子」等
    人於剝奪告訴人行動自由中，2 次傷害告訴人之行為，均係
    另因餘怒未消，取款未成所致，顯係另有傷害之犯意，難認
    係妨害自由之強暴行為之當然結果，自當予以論罪。又被告
    與「世子」等人2 次傷害告訴人之時間緊接，地點相近（均
    在高雄縣、市○○○○○段相同，且被害人同一，係屬接續
    犯，附此敘明。又被告所為恐嚇取財、以強暴方法剝奪他人
    行動自由及傷害犯行，犯意各別，構成要件不同，應予分論
    併罰。
七、本件起訴意旨雖認被告等人結夥3 人以上，以強暴、脅迫手
    段，至使告訴人簽發本票之所為，係犯刑法第330 條第1 項
    之加重強盜罪罪嫌。惟查刑法上恐嚇取財與強盜罪，同以意
    圖為自己或第三人不法所有為主觀違法要件，其所異者，在
    實施之手段不同；恐嚇取財罪，係以將來之惡害通知被害人
    使其生畏怖心，或以現時之危害通知被害人，縱使施以強暴
    或脅迫，苟此等強制行為，並未至使被害人達不能抗拒之程
    度，亦即其意思自由尚未達喪失者，即屬相當；強盜罪則以
    目前危害或施用強暴、脅迫等不正方法至使被害人不能抗拒
    ，亦即其意思自由已喪失之程度者，始足當之（最高法院80
    年度台上字第1591號判決要旨）。按強盜罪之構成，以其實
    施之強暴、脅迫，已達於使人不能抗拒之程度為必要，倘其
    取物所實施之強暴、脅迫手段，尚未使人達於不能抗拒之程
    度，僅能依其情形論以搶奪或恐嚇取財罪名，尚難以強盜論
    擬。故被害人是否達於不能抗拒之程度，為強盜罪之構成要
    件（最高法院96年台上字第4651號判決參照）。本件依據證
    人即告訴人戊○○之證述，雖曾遭「世子」在茄萣鄉堤防旁
    及返回高雄市途中車上出手毆打，另2 名男子之1 人雖曾出
    口揚言「若不還錢，就要你死」（本院卷第119 頁），然據
    告訴人陳述簽發本票時，被告等人僅有出言恐嚇，並無動手
    （本院卷第129 頁）等語，且觀諸前揭診斷證明書所載，告
    訴人僅受有「兩側臉頰部及左胸部淤腫傷」之傷害，及告訴
    人陳稱全程只有「世子」1 人出手毆打乙節（本院卷第118
    頁），顯然告訴人並非因遭數人以激烈手段圍毆，已致不能
    抗拒之程度，始簽立本票；又告訴人於「世子」要脅代被告
    償還50萬元債務時，告訴人尚能答稱「沒有錢」予以拒絕，
    此業據告訴人證述在卷（本院卷第118 頁），足見告訴人對
    於「世子」等人所為威嚇手段，猶有抗拒能力，只是基於「
    不知眼前虧」之想法，而應允簽發前揭本票。是就被告及「
    世子」等人行為之性質及當時具體情狀觀之，本件被告應係
    欲趁男女分手之際，藉故索取告訴人之財物，遂夥同「世子
    」等人，以出言恐嚇及限制告訴人行動自由之手段，迫使告
    訴人簽發本票，衡情告訴人當時顯未達於不能抗拒之程度。
    是
    本件被告是部分所為，核與強盜罪之構成要件不符，本院基
    於社會基本事實同一之前提下，予以變更起訴法條為刑法第
    302 條第1 項之剝奪他人行動自由罪、同法第346 條第1項
    之恐嚇取財罪。本件審酌被告不思以憑己力賺取生活所需，
    僅因男女即將分手即圖己私，夥同他人共同以出手毆打、出
    言恐嚇及限制告訴人行動自由之手段，圖取他人財物，另參
    酌其犯罪手段，尚未實際獲取財物（現金12000 元部分，據
    告訴人於本院中證述，係案發前自願拿給被告，核與本案犯
    罪無涉，本院卷第110 頁），及迄未與告訴人和解等一切情
    狀，爰分別量處如主文所示之刑。又本件被告犯罪時間，係
    在96年4 月24日以前，依中華民國96年罪犯減刑條例第2 條
    第1 項第3 款規定，就被告所犯剝奪他人行動自由罪、傷害
    罪部分，應減其宣告刑2 分之1 ，併斟酌前開犯罪情狀，與
    未適用減刑之恐嚇取財罪，併定其應執行之刑，以示懲儆。
據上論斷，應依刑事訴訟法第299 條第1 項前段、第300 條，刑
法第28條、第346 條第1 項、第302 條第1 項、第277 條第1 項
、第51條第5 款，中華民國96年罪犯減刑條例第2 條第1 項第3
款、第7 條、第11條，刑法施行法第1條之1，判決如主文。
本案經檢察官丁○○到庭執行職務。
中    華    民    國    97    年     3     月    5    日
                  刑事第八庭審判長  法  官   李璧君
                                    法  官   陳振嘉
                                    法  官   曾仁勇
以上正本證明與原本無異。
如不服本判決應於收受本判決後10日內向本院提出上訴書狀，並
應敘述具體理由，如未敘述上訴理由者，應於上訴期間屆滿後20
日內補提理由書狀於本院（均須按他造當事人之人數附繕本）「
切勿逕送上級法院」。
中    華    民    國    97    年     3    月     5    日
                                    書記官   王治華
附錄論罪科刑法條：
刑法第277條
（普通傷害罪）
傷害人之身體或健康者，處 3 年以下有期徒刑、拘役或 1 千元
以下罰金。
犯前項之罪因而致人於死者，處無期徒刑或 7 年以上有期徒刑；
致重傷者，處 3 年以上 10 年以下有期徒刑。
刑法第304條
（強制罪）
以強暴、脅迫使人行無義務之事或妨害人行使權利者，處 3 年以
下有期徒刑、拘役或 3 百元以下罰金。
前項之未遂犯罰之。
中華民國刑法第346條
（單純恐嚇罪）
意圖為自己或第三人不法之所有，以恐嚇使人將本人或第三人之
物交付者，處6 月以上5 年以下有期徒刑，得併科1 千元以下罰
金。
以前項方法得財產上不法之利益，或使第三人得之者，亦同。
前二項之未遂犯罰之。


司法院資訊處製作；財團法人民間司法改革基金會備份。
